臺灣板橋地方法院刑事判決　　　　　　 100年度易字第2666號
公　訴　人　臺灣板橋地方法院檢察署檢察官
被　　　告　蔣碧娥
上列被告因妨害名譽案件，經檢察官提起公訴（100 年度偵字第
2056號），本院判決如下：
    主  文
蔣碧娥散布流言損害他人之信用，處有期徒刑月，如易科罰金
，以新臺幣壹仟元折算壹日。
    事  實
一、蔣碧娥前係璽園餐飲事業股份有限公司所經營位於臺北縣新
    莊市（現改為新北市新莊區，下同）民安路188 巷5 號8 樓
    「喜相逢婚宴會館」（下稱喜相逢餐廳）之副總經理，負責
    與客戶接洽訂席及開立菜單等事宜。詎其竟因與喜相逢餐廳
    間之離職及薪資糾紛，心生不滿，而於民國99年7 月21日離
    職前後，意圖散布於眾，接續致電原已訂席之客戶陳通助、
    林輝龍等人散布傳述「喜相逢餐廳將結束營業」、「餐廳沒
    有進貨，可能會用現有庫藏的東西出菜」等不實流言，使客
    戶紛紛取消訂席，足以毀損喜相逢餐廳之名譽及信用。
二、案經璽園餐飲事業股份有限公司訴請臺灣板橋地方法院檢察
    署檢察官偵查起訴。
    理  由
一、證據能力方面：
(一)證人林輝龍、陳通助、歐圭彬、張文榮於偵查中所為之證述
    ，雖均係被告蔣碧娥以外之人於審判外之陳述，然經本院於
    審判程序調查證據時提示被告並告以要旨後，被告未於言詞
    辯論終結前就證據能力方面聲明異議，且本院審酌上開證人
    僅為喜相逢餐廳之客戶，前與被告及告訴人方面並無怨隙，
    衡情當無攀誣構陷被告之動機，上開證據資料製作時之情況
    ，亦無不當取供及證明力明顯過低之瑕疵，是引用上開證人
    於案發後記憶猶新之際所為之陳述作為證據應屬適當，依刑
    事訴訟法第159 條之5 第2 項、第1 項之規定，即皆有證據
    能力。
(二)按被告以外之人於偵查中向檢察官所為之陳述，除顯有不可
    信之情況者外，得為證據，刑事訴訟法第159 條之1 第2 項
    定有明文，此係因上開偵查中向檢察官所為之陳述雖仍為審
    判外之陳述，但立法者衡量刑事訴訟法規定檢察官代表國家
    偵查犯罪、實施公訴，依法有訊問被告、證人、鑑定人之權
    ，且實務運作時，偵查中檢察官向被告以外之人所取得之陳
    述，原則上均能遵守法律規定，不致違法取供，其可信性極
    高，為兼顧理論與實務為由，而對「被告以外之人於偵查中
    向檢察官所為之陳述」，例外規定除有顯不可信之情況者外
    ，得為證據。本件證人王中崙99年10月19日於偵查中向檢察
    官所為之證述業經具結，且其於本院審理時亦已到庭就先前
    於偵查中所為之證述供被告詰問，揆諸司法院大法官會議釋
    字第582 號解釋意旨，對於被告之詰問權已有所保障，即已
    合於法定程序。又證人王中崙於偵查中既經具結願負偽證罪
    之刑事責任，在證據能力方面亦可認其所為證述之真實性可
    獲初步之確保。準此，證人王中崙上開在偵查中向檢察官所
    為之證述，尚難認有「顯不可信」之情況，應有證據能力。
二、訊據被告固坦承其於喜相逢餐廳任職，負責客戶訂席等業務
    ，而其於99年7 月21日離職前後，曾與林輝龍、陳通助等人
    通過電話，而該二人嗣後均取消訂席等事實，惟矢口否認有
    誹謗及妨害信用之犯行，辯稱：伊並未向林輝龍、陳通助等
    人指稱喜相逢餐廳將結束營業或可能會用現有庫藏的東西出
    菜等語，伊是因薪資問題與老闆娘即證人王中崙鬧得不愉快
    而離職，喜相逢餐廳因生意不好，後來改成晚間才營業，所
    以很多客人打電話給餐廳沒有人接，就打來問伊，伊才說伊
    沒有做了等語，並不是說餐廳沒有做了；至於菜的部分，是
    因為成本的問題需要改菜單，當時向客人說如果用原來的菜
    單的話，可能會用庫存的材料來出菜云云。經查：
(一)被告於98年初起至99年7 月21日止在喜相逢餐廳任職，負責
    客戶訂席及菜單設計等業務，後並擔任副總經理，證人林輝
    龍、陳通助原於99年7 月間各以丹鳳高中家長會、鄰長聯誼
    會等名義向喜相逢餐廳訂席，惟經被告於離職前後曾與證人
    林輝龍、陳通助等人聯絡後，該二人即取消訂席，而喜相逢
    餐廳實際上並未停止營業等事實，為被告所供承不諱，核與
    證人王中崙、林輝龍、陳通助於偵查及本院審理中就此部分
    所為之證述相符，並有喜相逢餐廳訂位紀錄一份附卷可稽，
    是此部分之事實堪以認定。
(二)證人陳通助於偵查及本院審理中均明確證稱：「吃飯前兩天
    ，蔣碧娥打電話來跟我說餐廳要結束營業了，看我要不要改
    訂餐廳。」、「（檢察官問：所以你取消餐廳的訂位，主要
    的原因就是蔣碧娥告訴你餐廳要結束營業，所以你才想要跑
    去改訂別的餐廳嗎？）是的。」等語（參見100 年度偵字第
    2056號偵查卷第18頁及本院100 年10月21日審判筆錄第5 、
    6 頁）。證人林輝龍於偵查及本院審理中亦證稱：「我在訂
    桌後，發了帖子後某日早上八點多，蔣碧娥打電話給我……
    她說她可能要離開，餐廳可能要結束營業了，她說她所開的
    單子，餐廳都沒有進貨，如果我們還是在該處用餐，餐廳可
    能會用現有庫藏的東西出菜，我就跟蔣碧娥說，那就取消我
    的訂桌。」、「訂完後，大概隔了一、兩天，被告在早上打
    電話跟我說他開的菜單，餐廳可能無法如期供應可能會有變
    動，我想說假如是這樣的話，我就改訂別家餐廳。（法官問
    ：有說為什麼沒有辦法供應？）她講的很模糊，這是被告跟
    餐廳的事情我並不清楚，我站在消費者的立場用電話訂，他
    給我的訊息說菜單餐廳無法供應，可能會用類似庫存的食材
    來供應餐點。」等語（參見上開偵查卷第35頁及本院100 年
    11月11日審判筆錄第4 頁）。另證人歐圭彬於偵查中證稱：
    「在原訂日期的前二天，會長打電話通知改餐廳，我就問林
    輝龍會長為何會突然改地點，會長說接到餐廳的通知，說餐
    廳可能結束營業，所以才會臨時改餐廳。」等語（參見上開
    偵查卷第18頁），核與證人林輝龍所述相符。按被告自承與
    證人陳通助、林輝龍等人均無怨隙，上開證人均僅係單純餐
    廳客戶，衡情並無捏造事實誣陷被告之必要，是上開證人所
    述，可信度自屬甚高。
(三)被告雖以前詞置辯，然證人王中崙於本院審理中證稱，喜相
    逢餐廳於98年10月間即已改成週一到週五中午不營業，只有
    晚間營業（參見本院100 年10月21日審判筆錄第7 頁），被
    告亦自承此點（參見上開本院審判筆錄第11頁），則在此情
    形下，又豈會有客人在99年7 月間，相隔九個月之後，還因
    為喜相逢餐廳中午未營業之事打電話問被告？又喜相逢餐廳
    若有庫存食材需要去化，剛好客戶所訂之菜色會使用該等庫
    存食材，餐廳方面自然樂見其成，又怎會如被告所述，要求
    被告向客戶聯繫更改菜色？此均可見被告所辯，實不符常情
    ，無法令人採信。按被告雖然即將離職或已經離職，但喜相
    逢餐廳既然仍繼續營業，則證人陳通助、林輝龍等人之訂席
    事宜，與被告即不再有關係，應由喜相逢餐廳人員接手負責
    ，被告並無必要再打電話予證人陳通助、林輝龍等人談論關
    於渠等訂桌事宜，惟被告竟然刻意再一一打電話予原先訂席
    之客戶，用意實令人存疑。參以被告與證人王中崙所述被告
    在離職前與公司間有薪資等糾紛，可知實情應如證人陳通助
    、林輝龍、歐圭彬及王中崙等人所證，被告乃係特意打電話
    予各該客戶散布傳述喜相逢餐廳即將停止營業或會用庫藏的
    東西出菜等不實流言，至為灼然。
(四)綜上所述，被告所辯，尚非可採，其應確實有以前揭不實流
    言散布傳述予客戶林輝龍、陳通助等人。按一家餐廳即將停
    止營業，或會用庫藏的東西出菜等語，將使訂席之客戶擔心
    是否能如期開桌，或是否會用不新鮮之食材料理以致影響衛
    生及口感，依一般社會通念客觀判斷，已足使告訴人在社會
    上之商譽及評價產生減損，因而貶抑告訴人之名譽及信用，
    至為明確。據此，本案事證明確，被告犯行洵堪認定，應予
    依法論科。
三、論罪科刑部分：
(一)按名譽與信用均為對人（包括自然人與法人）所為之社會評
    價，前者為一般性，後者則重在財產方面，故對人所受社會
    之評價有所妨害，得構成妨害名譽或妨害信用罪，或兼而有
    之，最高法院87年度臺上字第3663號判決意旨可資參照。本
    件被告因離職及薪資糾紛，而對告訴人心有不滿，不思以正
    途解決，卻以上開不實流言妨害告訴人之名譽與信用，致客
    戶紛紛退訂，造成告訴人之損失。核被告所為，係犯刑法第
    310 條第1 項之誹謗罪及同法第313 條之妨害信用罪。被告
    先後多次散布傳述不實流言之行為，均時間緊接，方法相同
    ，應係基於同一誹謗及妨害信用之犯意接續為之，所侵害者
    復為同一法益，應屬接續犯，僅各論以一罪為已足。又被告
    係以一行為同時觸犯上開二罪，為想像競合犯，應依刑法第
    55條之規定從一重依妨害信用罪處斷。
(二)本院爰審酌被告近十餘年來已無犯罪紀錄，有臺灣高等法院
    被告前案紀錄表一份在卷可按，素行尚可，其僅因與告訴人
    間有薪資及離職糾紛，即傳述散布不實之流言，嚴重貶損告
    訴人之信用及名譽，且使告訴人在客戶陸續取消訂席後，蒙
    受新臺幣數十萬元之營業損失（參見證人王中崙於本院審理
    中所述），損失不輕，暨被告犯罪後猶否認犯行，迄未與告
    訴人達成和解、賠償損失等一切情狀，量處如主文所示之刑
    ，並諭知易科罰金之折算標準。
據上論斷，應依刑事訴訟法第299 條第1 項前段，刑法第310 條
第1 項、第313 條、第55條、第41條第1 項前段，刑法施行法第
1 條之1 ，判決如主文。
本案經檢察官褚仁傑到庭執行職務
中    華    民    國   100    年    11    月    30    日
                  刑事第二十一庭法  官  張紹省
上正本證明與原本無異。
如不服本判決，應於判決送達後10日內向本院提出上訴狀（應抄
附繕本）。告訴人或被害人如對於本判決不服者，應具備理由請
求檢察官上訴，其上訴期間之計算係以檢察官收受判決正本之日
期為準。
                                書記官  周雅玲
中    華    民    國   100    年    11    月    30    日
附錄本案論罪科刑法條全文：
中華民國刑法第310 條第1 項
意圖散布於眾，而指摘或傳述足以毀損他人名譽之事者，為誹謗
罪，處一年以下有期徒刑、拘役或五百元以下罰金。
中華民國刑法第313 條
散布流言或以詐術損害他人之信用者，處二年以下有期徒刑、拘
役或科或併科一千元以下罰金。